【裁判字號】    98,台上,7515
【裁判日期】    981210
【裁判案由】    違反貪污治罪條例等罪
【裁判全文】
最高法院刑事判決            九十八年度台上字第七五一五號
上  訴  人  台灣高等法院台中分院檢察署檢察官
被      告  甲○○
選任辯護人  文  聞律師
            周金城律師
            彭若晴律師
被      告  乙○○
上列上訴人因被告等違反貪污治罪條例等罪案件，不服台灣高等
法院台中分院中華民國九十七年八月二十日第二審判決（九十六
年度上訴字第六六四號，起訴案號：台灣台中地方法院檢察署九
十二年度偵字第二一九六二號、九十三年度偵字第五五五一、五
七一０、一０一九五號），提起上訴，本院判決如下：
    主  文
上訴駁回。
    理  由
一、甲○○、乙○○被訴違反貪污治罪條例部分：
按刑事訴訟法第三百七十七條規定：上訴於第三審法院，非以判
決違背法令為理由不得為之；是提起第三審上訴，應以原判決違
背法令為理由，係屬法定要件；如果上訴理由書狀並未依據卷內
訴訟資料具體指摘原判決不適用何種法則或如何適用不當，或所
指摘原判決違法情事顯與法律規定得為第三審上訴理由之違法情
形不相適合時，均應認其上訴為違背法律上之程式，予以駁回。
本件原判決就被告甲○○、乙○○（以下除分別載稱姓名者外，
合稱為「被告等」）被訴違反貪污治罪條例部分，撤銷第一審關
於甲○○部分之科刑判決，改判諭知甲○○無罪；另維持第一審
諭知乙○○無罪之判決，駁回檢察官就乙○○部分在第二審之上
訴，已說明就案內所有證據，本於調查所得心證而為綜合判斷、
取捨之理由，因認被告等被訴違反貪污治罪條例部分犯罪均屬不
能證明。從形式上觀察，原判決此部分並無違背法令之情形。檢
察官之上訴意旨略稱：(一)依民國五十八年公布施行之國有財產法
第二十八條及國防部七十二年一月四日（72）淦湜字第0007號令
頒「軍用不動產管理規則」第二條、第六條、第二十三條等規定
，已合法出租之國有財產，尚須辦理收回，空軍第四二七戰術戰
鬥機聯隊（下稱四二七聯隊）自無可能對於管理中之國有財產為
處分收益。被告等均係四二七聯隊之高階幹部，對於上開規定自
難諉為不知。被告等辯稱：為維護、改善飛安，可於滑行道隙地
開墾種植牧草云云，自不足取。而證人黃國進證稱：七十八年間
甲○○說為了飛安問題，要伊等開墾種植牧草，伊就與蔡漢詩一
起種等語；證人蔡漢詩亦證稱：伊自七十四年間去開墾，七十五
年開始種植牧草，係透過一位聯絡官認識甲○○，甲○○才要伊
去開墾，後來伊與黃國進合夥，伊有繳租金給軍方，租金一年二
期，共繳了三期，七十六年繳一期，七十七年繳二期，每期繳的
金額不一，都是繳給王則民，但沒有收據等語；同案被告吳安國
於偵查中亦供稱：七十四年十月間，甲○○口頭向伊表示，為增
加飛行安全，要伊負責七號滑行道及一至四號滑行道間三塊隙地
及主跑道以西之隙地開墾，並准許伊種植牧草，牧草收成後由伊
自行販售，惟每年必須繳交兩期租金，每期每公頃繳交新台幣（
下同）三千元租金，伊同意開墾耕作，但本身沒有那麼多經費，
後來甲○○僅要伊負責一、二號滑行道隙地及三、四號滑行道隙
地及主跑道以西之隙地開墾種植牧草，係以伊父親吳世朋名義開
墾，種出來之牧草一年可賣二百多萬元，伊有交租金給甲○○，
交到七十七年，沒有收據等語。佐以吳安國於八十六年九月十九
日寄存證信函給四二七聯隊代表張成功，亦稱「本人每期繳十八
萬五千元，由基勤科長親收但均不開立收據」等語，堪認租金確
係甲○○親自收受。又證人張誌元、池漢輝分別證稱：伊等於八
十年間，一人出四百萬元向吳安國及乙○○頂下來開始種植牧草
，吳安國說錢是軍方要的，吳安國說他們是軍方代表，會幫伊等
辦證件，除了付吳安國，亦有付錢予乙○○等語；吳安國與乙○
○亦均坦言有收受上開金錢。再查，證人黃國進、蔡漢詩、張誌
元、池漢輝分別於第一審證稱：每年扣除成本後，可獲得一百多
萬元之利潤等語。則被告等明知違反國有財產法及軍用不動產管
理規則，竟直接圖黃國進、蔡漢詩等人之不法利益並因而獲得利
益。(二)本件即令有帳冊滅失而無從查考經費支用情形，但證人鄒
景明、王則民係前任四二七聯隊承辦隙地耕地業務者，甚至參與
收取本件租金事宜，與被告等利害攸關，所為證詞自不可採信。
原判決竟予採信而認定被告等向隙地開墾種植牧草之民人所收取
款項已繳至四二七聯隊主計組，非流入被告等個人口袋，採證上
顯有違背經驗法則。而此並非無時任出納、總務、採辦人員可供
查明系爭利得是否用於福利事項，乃原審竟不予詳查，遽為被告
等無罪之判決，亦有應於審判期日調查之證據未予調查及適用法
則不當之違法等語。
惟查：犯罪事實之認定，應憑證據，如未能發現相當證據或證據
不足以證明被告犯罪時，自不能以推測或擬制之方法，以為裁判
之基礎。而證據之取捨與證據之證明力如何，均屬事實審法院得
自由裁量、判斷之職權；茍其此項裁量、判斷，並不悖乎通常一
般人日常生活經驗之定則或論理法則，又於判決內論敘其何以作
此判斷之心證理由者，即不得任意指摘其為違法而據為提起第三
審上訴之合法理由。原判決就被告等被訴違反貪污治罪條例部分
，已分別說明：（一）甲○○〔七十二年九月一日至七十七年十
一月三十日任四二七聯隊第三基地勤務大隊（下稱基勤大隊）基
勤科科長，七十七年十二月一日至七十九年一月三十一日任四二
七聯隊基勤大隊副大隊長，七十九年二月一日起任四二七聯隊基
勤大隊大隊長，於八十年四月一日退伍〕係修正前、後刑法及貪
污治罪條例所規定之公務員，其任職四二七聯隊基勤大隊基勤科
科長、基勤大隊副大隊長、大隊長期間，空軍清泉崗基地之滑行
道間隙地管理為其主管及監督之事務。但依據證人孫國安、王漢
寧、趙嘯濤、史濟民之證詞可知，引進民人種植牧草，在於撙節
四二七聯隊原欲僱工剪草、整地之預算編列，更可達改善飛安、
美化隙地之目的；此項決策在使四二七聯隊與民人互利互惠，並
非單純出租或出借隙地。而自卷附「清泉崗機場隙地代管協議書
」內容觀之，該協議書乃民人在四二七聯隊控制監督下所為之切
結書，與一般租賃或使用借貸關係並非全然相合。又依據證人史
濟民、黃國進、蔡漢詩、吳安國（原任四二七聯隊設施中隊輔導
長，另經第一審法院通緝中）、王則民（曾任四二七聯隊福利委
員會委員）之證詞可知，四二七聯隊確有向種植牧草之黃國進、
蔡漢詩、吳安國收租，迄至空軍總部要求不得再收租時，則要求
協助割草；且依證人張芬錦（四二七聯隊會計審計官）、鄭進生
之證詞及卷附四二七聯隊七十八年度日記帳登載內容，七十七年
七、八月間，曾有一筆六十萬元之耕作收益入帳至福利委員會。
另參諸空軍清泉崗基地營門進出管制相關規定及證人朱錦屏、趙
嘯濤、史濟民之證詞，該基地之進出放行，設有嚴密之通行證審
查程序，並非甲○○得隻手遮天；而證人黃國進、蔡漢詩證稱：
彼等使用之農耕機具係放置在基地內部彼等搭蓋之鐵皮屋，並僱
用四至二十名工人，有申辦通行證等情；證人鄭進生亦證稱：在
該基地滑行道隙地種植牧草一事，係因空軍總部編列預算，委外
剪草，故自九十一年一月一日起禁止張誌元、池漢輝進入耕作、
自同年四月一日起禁止黃國進、蔡漢詩進入耕作等情，足見甲○
○應係依任職期間之四二七聯隊長（包括周振雲、孫國安、王漢
寧及李天羽）、基勤大隊大隊長（包括史濟民、林俊志及趙嘯濤
）之指示，將滑行道隙地交給黃國進、蔡漢詩及吳安國種植牧草
。至四二七聯隊雖於九十七年六月二十五日以空三聯後字第０９
７０００４０７６號函復稱：該聯隊相關單位均查無福利委員會
之機制，主計單位亦未曾收取租金等語，但證人鄒景明已證稱：
民人繳交之金錢，在當時係分配於年節加菜、文康活動、設施修
繕、犒賞等用途；證人王則民亦證稱：彼自蔡漢詩收得之租金已
上繳四二七聯隊主計組各等語，足徵蔡漢詩等人繳交款項並非賄
賂或不正利益，亦非甲○○違背職務行為之對價。同案被告吳安
國雖供稱：彼曾將租金交給甲○○等語，但已經甲○○否認，且
無從推論甲○○將之中飽私囊，自不得憑為甲○○不利之認定。
是依卷內證據資料，並不足以證明甲○○有收受賄賂或不正利益
，亦查無其基於圖取自己或第三人不法利益之犯行（見原判決理
由欄貳之三）。（二）依證人史濟民之證詞及四二七聯隊基勤大
隊涉及飛航管制區業務組織編裝說明、土地管理及維護權責劃分
簡圖、七十四年間組織編裝業務職掌簡圖等資料足證，空軍清泉
崗基地滑行道間隙地之管理，並非乙○○（七十二年間任四二七
聯隊設施中隊副中隊長，七十七年五月間任四二七聯隊設施中隊
中隊長，於八十二年三月間退伍）主管或監督之事務。又依同案
被告吳安國、證人廖繼宏、葉安昇、張誌元、池漢輝（均係種植
牧草之民人）之證詞，本件係吳安國私下糾集乙○○、梁修明（
原任四二七聯隊設施中隊中隊長，已歿）、葉明華、廖繼宏、葉
安昇投資在空軍清泉崗基地滑行道隙地種植牧草，嗣並將耕作權
轉讓張誌元、池漢輝。卷附「清泉崗機場隙地代管協議書」是否
為乙○○親自簽名，均不足以證明乙○○有利用職權機會或身分
圖利自己或他人之犯行（見原判決理由欄之一）。綜上，原判
決對於被告等被訴違反貪污治罪條例部分，已就卷內各項證據逐
一剖析、審酌，說明如何無從獲得被告等此部分有罪心證之理由
。經核原判決此部分採證並無違反證據法則或違背論理、經驗法
則，亦無判決理由不備或理由矛盾之違法。又依原判決理由欄之
說明，原審已就上訴意旨(一)所舉出之各項證據予以審酌。上訴意
旨(一)置原判決理由內已詳予說明之事項於不顧，徒執黃國進、蔡
漢詩、吳安國有繳納租金及黃國進、蔡漢詩、張誌元、池漢輝種
植牧草有獲利為由，就原審調查證據及對於證據證明力判斷等職
權之適法行使，任意指摘，自非適法之第三審上訴理由。再原判
決已詳述四二七聯隊目前並無吳安國等人繳納租金之資料可供查
對，而除證人張芬錦外，尚有卷附四二七聯隊七十八年度日記帳
足以佐證耕作收益曾歸入福利委員會之情事。上訴意旨(二)並未具
體指出原審究有何證據未調查，僅泛稱應調查時任出納、總務、
採辦人員云云，顯非依據卷內訴訟資料具體指摘原判決關於被告
等違反貪污治罪條例部分有何違背法令之情形，核與法律規定得
為第三審上訴理由之違法情形，不相適合。檢察官對原判決關於
被告等違反貪污治罪條例部分之上訴為違背法律上之程式，予以
駁回。
二、乙○○被訴詐欺取財部分：
按刑事訴訟法第三百七十六條所列各罪之案件，經第二審判決者
，不得上訴於第三審法院，法有明文。又上訴未聲明為一部者，
視為全部上訴，同法第三百四十八條第一項亦有明定。檢察官不
服原判決，於九十七年九月九日提起第三審上訴，其上訴狀並未
聲明僅對原判決關於被告等違反貪污治罪條例部分提起上訴，應
視為對乙○○詐欺取財部分亦提起上訴。查乙○○被訴向張誌元
、池漢輝詐得八十一萬六千九百三十元之詐欺取財部分（起訴書
之犯罪事實欄已敘及，惟漏未記載起訴法條「刑法第三百三十九
條第一項」），經原判決維持第一審諭知乙○○無罪之判決，駁
回檢察官就此部分在第二審之上訴，核屬刑事訴訟法第三百七十
六條第四款之案件，依上開說明，既經第二審判決，自不得上訴
於第三審法院。又上開不得上訴於第三審法院之規定乃法律之明
文，要不因原判決正本誤載「檢察官得上訴；如不服本判決，應
於收受送達後十日內向本院（指原審法院）提出上訴書狀」字樣
而受影響。檢察官對原判決關於乙○○詐欺取財部分提起上訴，
顯為法所不許，應予駁回。
據上論結，應依刑事訴訟法第三百九十五條前段，判決如主文。
中    華    民    國  九十八  年   十二   月    十    日
                      最高法院刑事第七庭
                          審判長法官  林  永  茂
                                法官  吳  昆  仁
                                法官  蘇  振  堂
                                法官  蕭  仰  歸
                                法官  林  立  華
      本件正本證明與原本無異
                                      書  記  官
中    華    民    國  九十八  年   十二   月   十四   日
                                                      Q


司法院資訊處製作；財團法人民間司法改革基金會備份。
